---
title: "trabajo_final_health"
output: html_document
date: "2025-10-22"
editor_options: 
  markdown: 
    wrap: 72
---

```{r setup, include=FALSE}
knitr::opts_chunk$set(echo = TRUE)
```

# Trabajo data science

# Lifestyle and Health Risk Prediction

## Introducción

El presente estudio tiene como objetivo analizar la relación entre los
hábitos de vida y el riesgo de salud de la población adulta.

A partir de un conjunto de datos sintético denominado Lifestyle and
Health Risk Prediction Dataset, se evaluará cómo factores como la edad,
el índice de masa corporal (IMC), el nivel de ejercicio, el consumo de
azúcar, el sueño y otros hábitos (como el consumo de tabaco o alcohol)
influyen en la probabilidad de presentar un riesgo alto de salud.

El análisis permitirá responder preguntas como:

¿Qué factores del estilo de vida están más asociados a un mayor riesgo
de salud?

¿Existe una relación entre el nivel de ejercicio físico y el riesgo de
enfermedad?

¿El sueño o el IMC pueden considerarse indicadores protectores o de
riesgo?

¿Podemos construir un modelo predictivo que clasifique correctamente a
los individuos en grupos de riesgo alto o bajo?

## Descripción dataset

El dataset completo contiene n=5000 observaciones y 12 variables
relacionadas con características demográficas, hábitos de vida y nivel
de riesgo de salud.

-   **age**: edad del individuo (años). Variable **numérica**.
-   **weight**: peso corporal en kilogramos. Variable **numérica**.
-   **height**: altura en centímetros. Variable **numérica**.
-   **exercise**: nivel de ejercicio físico diario (`none`, `low`,
    `medium`, `high`). Variable **categórica ordinal**.
-   **sleep**: promedio de horas de sueño por día. Variable
    **numérica**.
-   **sugar_intake**: nivel de consumo de azúcar (`low`, `medium`,
    `high`). Variable **categórica ordinal**.
-   **smoking**: hábito de fumar (`yes` / `no`). Variable **categórica
    binaria**.
-   **alcohol**: consumo habitual de alcohol (`yes` / `no`). Variable
    **categórica binaria**.
-   **married**: estado civil (`yes` / `no`). Variable **categórica
    binaria**.
-   **profession**: ocupación principal (`office_worker`, `teacher`,
    `artist`, `farmer`, `driver`, `engineer`). Variable **categórica
    nominal**.
-   **bmi**: índice de masa corporal (IMC). Variable **numérica**.
-   **health_risk**: nivel de riesgo de salud (`low`, `high`). Variable
    **categórica binaria** y **variable objetivo** del estudio.

## Carga de librerías

```{r}


packages <- c("tidyverse", "psych", "GGally", "corrplot", "janitor")

# Instalar las que no estén
installed <- packages %in% rownames(installed.packages())
if (any(!installed)) {
  install.packages(packages[!installed])
}

# Cargar todas
lapply(packages, library, character.only = TRUE)
```

## Carga de datos

```{r}
df <- read.csv("Lifestyle_and_Health_Risk_Prediction_Synthetic_Dataset.csv")

```

## Limpieza y exploración

### Conversion a tipos:

Convertimos a numerico las variables que deben ser numéricas y
convertimos a factor las variables categóricas. En caso de que requieran
un orden lógico, se establece.

```{r}

df <- df %>%
  mutate(
    exercise = factor(exercise, levels=c("none","low","medium","high"), ordered=TRUE),
    sugar_intake  = factor(sugar_intake, levels=c("low","medium","high"), ordered=TRUE),
    smoking       = factor(smoking, levels=c("no","yes")),
    alcohol       = factor(alcohol, levels=c("no","yes")),
    married       = factor(married, levels=c("no","yes")),
    profession    = factor(profession),
    health_risk   = factor(health_risk, levels=c("low","high"))
  )
```

### Estructura

```{r}
str(df)

#n=5000 y 12 features

```

### Resumen estadístico

```{r}
summary(df)

```

### Valores faltantes

Comprobamos que no hay valores faltantes que suele ocurrir bastante en
dataset médicos. Como era de esperarse de un dataset sintético no hay
NaN values.

```{r}
missing_tbl <- df %>%
  summarise(across(everything(), ~mean(is.na(.))*100)) %>%
  pivot_longer(everything(), names_to="variable", values_to="pct_na") %>%
  arrange(desc(pct_na))

#No hay valores faltantes
```

## Balanceo variable objetivo health_risk

Una vez no hemos asegurado que el dataset esta limpio vamos a hacer un
analisis visual de nuestros datos, de esta manera podemos ver como
proceder antes de realizar analisis estadisticos.

Lo primero que hemos hecho es un recuento de las posibilidades que puede
tener la variable que queremos estudiar. Como podemos ver, existe un
claro desbalanceo entre los que tienen high health_risk y los que tienen
low health_risk, más high que low.

```{r}
df %>%
  count(health_risk) %>%
  mutate(pct = round(100*n/sum(n),1))
  
ggplot(df, aes(x=health_risk, fill=health_risk)) +
  geom_bar() +
  labs(title="Distribución de health_risk", x=NULL, y="Frecuencia") +
  theme_minimal() + theme(legend.position="none")
```

### Exploracion violin variables interés binarias

Las gráficas muestran la **relación entre el nivel de riesgo de salud
(`health_risk`)** y tres variables categóricas binarias:

-   `smoking` → si la persona fuma o no

-   `alcohol` → si consume alcohol o no

-   `married` → si está casada o no

Como podemos observar curiosamente el fumar o el consumir alcohol no
parecen ser determinantes para el riesgo de salud ya que la mayoria de
las personas con un riesgo de salud alto estudiadas ni fuman ni beben.

```{r}

# Variables categóricas a comparar
cat_vars <- c("smoking", "alcohol", "married")

# Convertimos el data frame a formato largo
df_long_cat <- df %>%
  pivot_longer(cols = all_of(cat_vars),
               names_to = "variable",
               values_to = "respuesta")

# Gráfica de barras agrupadas
ggplot(df_long_cat, aes(x = health_risk, fill = respuesta)) +
  geom_bar(position = "dodge") +  # usa "dodge" si quieres conteos absolutos
  facet_wrap(~ variable, ncol = 1) +
  scale_fill_manual(values = c("skyblue", "tomato")) +
  theme_minimal() +
  labs(
    title = "Proporciones de Smoking, Alcohol y Married según Health Risk",
    x = "Nivel de Health Risk",
    y = "Proporción (%)",
    fill = "Respuesta"
  )
```

***Extra***

*Mientras estudiaba este dataset se me ocurrio que se podia observar por
diversion si hay relacion entre el fumar o beber con el matrimonio.
Parece que no hay relacion en este dataset pero hubiese estado
divertido.*

```{r}
# Variables categóricas de interés
cat_vars <- c("smoking", "alcohol")

# Convertimos el df a formato largo
df_long_married <- df %>%
  pivot_longer(cols = all_of(cat_vars),
               names_to = "variable",
               values_to = "respuesta")

# Gráficas de barras con posición "dodge"
ggplot(df_long_married, aes(x = married, fill = respuesta)) +
  geom_bar(position = position_dodge(width = 0.8), color = "white") +
  facet_wrap(~ variable, ncol = 1) +
  scale_fill_manual(values = c("skyblue", "tomato")) +
  theme_minimal() +
  labs(
    title = "Relación de Smoking y Alcohol con el Estado Civil (Married)",
    x = "Estado Civil",
    y = "Conteo de Personas",
    fill = "Respuesta"
  ) +
  theme(
    plot.title = element_text(size = 14, face = "bold", hjust = 0.5),
    axis.text.x = element_text(angle = 0, hjust = 0.5)
  )
```

### Exploracion violin variables interés numéricas

A través de los gráficos de violín se observa que las personas
clasificadas con high_risk presentan valores más elevados de edad, peso
e índice corporal, así como menor tiempo promedio de sueño, en
comparación con el grupo de bajo riesgo. No se aprecia una diferencia
relevante en la altura. Los factores relacionados con el peso y el sueño
pueden tener un papel determinante a la hora de clasificar como
high_risk o low_risk.

Para respaldar estas afirmaciones de forma cuantitativa es necesario
realizar los test estadísticos correspondientes, como el t-test o
wilcoxon test.

Se pueden apreciar outliers en la variable bmi del grupo low_risk.

```{r}

num_vars <- c("age","weight","height","sleep","bmi")

# Box + puntos
purrr::walk(num_vars, ~{
  print(
    ggplot(df, aes(x=health_risk, y=.data[[.x]], fill=health_risk)) +
      geom_violin(alpha=.25, trim=FALSE) +
      geom_boxplot(width=.15, outlier.shape = NA) +
      geom_jitter(width=.12, alpha=.15, size=0.7) +
      labs(title=paste("Distribución de", .x, "por health_risk"), x=NULL, y=.x) +
      theme_minimal() + theme(legend.position="none")
  )
})
```

### Estudio de la normalidad

De cara a decidir si procedemos con un t-test o un wilcoxon test es
preciso determinar si las variable que vamos a estudiar siguen una
distribucion norma o no, hasta cierto punto esto se puede ver en los
gráficos anteriores pero mejor vamos a verlo de forma individual.

```{r}
# Convertimos el df a formato largo (long format)
df_long <- df %>%
  pivot_longer(cols = c(age, weight, height, sleep, bmi),
               names_to = "variable",
               values_to = "valor")

# Graficamos histogramas con densidad para cada variable
ggplot(df_long, aes(x = valor)) +
  geom_histogram(aes(y = ..density..), bins = 30, fill = "skyblue", color = "white") +
  geom_density(color = "red", size = 1) +
  facet_wrap(~ variable, scales = "free", ncol = 2) +
  theme_minimal() +
  labs(title = "Distribución y normalidad de las variables numéricas",
       y = "Densidad", x = "Valor")

```

Para determinar de forma definitiva que test realizar procedemos a
realizar un shafiro test con cada de nuestras variables.

En el test de Shapiro contamos con las siguientes hipótesis.

-   Hipótesis Nula: La distribución es normal

-   Hipótesis Alternativa: La distribución no es normal.

o más formalmente aún:

-   H_0: X∼N(μ,σ\^2)

-   H_1:X≁N(μ,σ\^2)

```{r}

# Lista de variables numéricas
vars <- c("age", "weight", "height", "sleep", "bmi")

# Resultado almacenado en una tabla
resultados <- data.frame(
  variable = character(),
  p_shapiro = numeric(),
  normal = logical(),
  test_realizado = character(),
  p_value = numeric(),
  stringsAsFactors = FALSE
)

# Iteramos sobre cada variable
for (v in vars) {
  
  # Test de normalidad (Shapiro-Wilk)
  shapiro <- shapiro.test(df[[v]])
  
  # Determinamos si es normal (p > 0.05)
  es_normal <- shapiro$p.value > 0.05
  
  # Seleccionamos el test según normalidad
  if (es_normal) {
    test <- t.test(df[[v]] ~ df$health_risk)
    tipo_test <- "t-test"
  } else {
    test <- wilcox.test(df[[v]] ~ df$health_risk)
    tipo_test <- "Wilcoxon test"
  }
  
  # Agregamos los resultados
  resultados <- rbind(resultados, data.frame(
    variable = v,
    p_shapiro = shapiro$p.value,
    normal = es_normal,
    test_realizado = tipo_test,
    p_value = test$p.value, 4
  ))
}

# Mostramos la tabla final
print(resultados)
```

### Exploración t-test variables numéricas

Dado que tenemos n=5000muestras, en principio no se observan outliers
(menos en bmi), podemos aplicar t-test sin problema gracias al TLC.
Comparamos las medias de los dos grupos (low_risk y high_risk) en t-test
de welch para saber si son significativamente distintas y corroborar lo
observado en el violin plot.

Podemos determinar que para las variables númericas la media de los
grupos es significativamente distinta, ya que todos los p-values son
menores a 0.05. Sobre todo destacar las variables age, weight y bmi al
tener un p-value especialmente significativo.

Podemos determinar, apoyandonos en el test, los violin plots y las
medias que: -La media de edad en el grupo high_risk es superior a la
media de edad en el grupo low_risk -La media de peso en el grupo
high_risk es superior a la media de peso en el grupo low_risk -La media
de altura en el grupo high_risk es inferior a la media de altura en el
grupo low_risk -La media de sleep en el grupo high_risk es inferior a la
media de sleep en el grupo low_risk -La media de bmi en el grupo
high_risk es superior a la media de bmi en el grupo low_risk

```{r}
# t-test (aprox.) para cada numérica
tests_num <- lapply(num_vars, function(v){
  t <- t.test(df[[v]] ~ df$health_risk)
  tibble(var=v, p_value=t$p.value,
         mean_low = mean(df[[v]][df$health_risk=="low"]),
         mean_high= mean(df[[v]][df$health_risk=="high"]))
}) %>% bind_rows()
tests_num
```

###Exploración hipótesis variables categoricas y label health risk

Realizamos un test chi cuadrado para determinar si existe relación entre
las variables categoricas y health_risk. Importante destacar que con un
chi cuadrado no podremos determinar la dirección.

-smoking y health_risk: con un p-value 3.941370e-71 , bastante
significativo, hay una clara relación entre la variable smoking y
health_risk.

-alcohol y health_risk: con un p-value 2.970152e-37, bastante
significativo, hay una clara relación entre la variable alcohol y
health_risk.

-married y health_risk: con un p-value 1.846984e-01, no tenemos
suficiente evidencia para rechazar la hipótesis nula, por tanto, no hay
relación.

-profession y health_risk: con un p-value 4.880350e-01, no tenemos
suficiente evidencia para rechazar la hipótesis nula, por tanto, no hay
relación.

-exercise y health_risk: con un p-value 2.947792e-63, tenemos suficiente
evidencia para rechazar la hipótesis nula, por tanto, hay relación
significativa entre exercise y health_risk.

-sugar_intake y health_risk: con un p-value 3.412121e-27, tenemos
suficiente evidencia para rechazar la hipótesis nula, por tanto, hay
relación significativa entre sugar_intake y health_risk.

```{r}
#Chi-cuadrado por variable
cat_vars <- c("smoking","alcohol","married","profession","exercise","sugar_intake")

chi_tbl <- lapply(cat_vars, function(v){
  tb <- table(df[[v]], df$health_risk)
  chi <- suppressWarnings(chisq.test(tb))
  tibble(var=v, p_value=chi$p.value)
}) %>% bind_rows()

chi_tbl

# Proporción de "high" por categoría (gráfico)
plot_prop <- function(var){
  ggplot(df, aes(x=.data[[var]], fill=health_risk)) +
    geom_bar(position="fill") +
    scale_y_continuous(labels=scales::percent) +
    labs(title=paste("Proporción de 'high' por", var), x=var, y="% dentro de categoría") +
    theme_minimal()
}
purrr::walk(cat_vars, ~print(plot_prop(.x)))
```

Existe una relacion entre exercise, sugar_intake con health_risk. La
cuestión es ¿en que dirección? Para ello, vamos a comprobar si a medida
que aumentamos el exercise o el sugar_intake cambia la probabilidad de
high_risk.

Importante utilizar un glm, ya que la variable a predecir health_risk es
binomial, puede tomar 0 o 1. Así que usamos el método glm, con la
familia binomial, que utiliza una función de enlace de log.

El Odds Ratio nos indica en qué medida se multiplican las odds
(posibilidades) de tener un riesgo de salud alto (el evento y=1) por
cada aumento de una unidad en el predictor (por ejemplo, pasar de nivel
"low" a "medium" de ejercicio).

El estimate o ODDS RATIO de exercise es de 0.60, menor que 1. Por tanto,
existe una relación negativa entre aumentar el ejercicio y ser
high_risk. Además, el p-value es significativo, por tanto, se confirma
que el odds ratio es distinto de 1, por tanto, hay relación. Y como es
menor que 1, es negativa.

El odds ratio de sugar_intake es 1.45, mayor a 1. Por tanto, existe una
relación positiva entre aumentar el ejercicio y la probabilidad de ser
high_risk. El p-value es significativo, por tanto, se confirma que el
odds ratio es distinto de 1.

```{r}
df$y <- ifelse(df$health_risk=="high",1,0)
df$exercise_num     <- as.numeric(df$exercise)      # none<low<medium<high = 1..4
df$sugar_intake_num <- as.numeric(df$sugar_intake)  # low<medium<high = 1..3

m_ex  <- glm(y ~ exercise_num, data=df, family=binomial())
m_sug <- glm(y ~ sugar_intake_num, data=df, family=binomial())
broom::tidy(m_ex, exponentiate=TRUE, conf.int=TRUE)   # OR por incremento
broom::tidy(m_sug, exponentiate=TRUE, conf.int=TRUE)
```

Es interesante comprobar como varía la probabilidad de ser high_risk a
medida que aumenta el BMI en toda la población.

Además, se comprobará también por bandas de edad. Utilizaremos la
variable age para crear bandas de edad y observar como se distribuye la
probabilidad de ser high_risk a medida que aumentamos el bmi.

La probabilidad de ser high_risk aumenta con el BMI, pero lo hace de
manera más intensa en el rango intermedio de BMI, y la intensidad
disminuye en los extremos.

En el análisis de grupos edad podemos observar que la curva es mucho más
empinada en los grupos de edad jovenes que en los grupos de edad
ancianos. Esto tiene sentido, ya que la gente anciana suele tener otros
factores que les hacen ser high_risk por tanto, aumentar su BMI no
implica un cambio tan drástico en su probabilidad de ser high_risk
puesto que ya sería de por si alta por otros factores relacionados con
la edad.

En cambio, con los más jóvenes, que no deberían tener factores que les
hagan ser high_risk, un pequeño cambio en el bmi aumenta drásticamente
la probabilidad de ser high_risk.

```{r}
df <- df %>%
  mutate(age_band = cut(age, breaks = c(18,35,50,65,80), right=FALSE))

ggplot(df, aes(bmi, y = as.numeric(health_risk=="high"))) +
  geom_smooth(method="glm", method.args=list(family="binomial")) +
  labs(title="Riesgo (prob. high) en función del BMI", y="Probabilidad estimada")

ggplot(df, aes(bmi, as.numeric(health_risk=="high"), color=age_band)) +
  geom_smooth(method="glm", method.args=list(family="binomial")) +
  labs(title="Relación BMI–riesgo por bandas de edad", y="Prob. estimada")

```

En esta sección se intenta observar si existe algún patrón entre las
variables que permita separar de forma natural los grupos low y high
health risk. Para ello utilizamos el método de principal componente
analysis y utilizamos los dos primeros componentes, aquellos que tienen
la mayor varianza. Al desplegarlos uno contra otro PC1 vs PC2 no
logramos apreciar ningún patrón de separación entre los grupos. Lo único
claramente visible es el desbalanceo de clases, al haber muchas más
observaciones de tipo high_risk que low risk.

```{r}
num_df <- df %>% select(age, weight, height, sleep, bmi) %>% scale() %>% as.data.frame()
pca <- prcomp(num_df, center=TRUE, scale.=TRUE)
summary(pca)         # Varianza explicada
#biplot(pca)

# PCA coloreando por health_risk
pca_df <- as.data.frame(pca$x) %>% bind_cols(health_risk = df$health_risk)
ggplot(pca_df, aes(PC1, PC2, color=health_risk)) +
  geom_point(alpha=.4) + theme_minimal() +
  labs(title="PCA (PC1 vs PC2) coloreado por health_risk")
```

```{r}
# ============================
# Pipeline completa desde cero
# ============================
library(tidyverse)
library(tidymodels)

set.seed(42)
df_ML <- df %>%
  select(-c(age_band,y,sugar_intake,exercise))
# -----------------------------
# 1) Datos y objetivo
#    - Dejamos los niveles como c("low","high")
#    - "high" será la clase positiva (segundo nivel)
# -----------------------------
df_ML <- df_ML %>%
  mutate(
    health_risk = factor(health_risk, levels = c("low", "high"))
  )

# -----------------------------
# 2) Split 70/30 estratificado
# -----------------------------
split_obj <- initial_split(df_ML, prop = 0.7, strata = health_risk)
train_df  <- training(split_obj)
test_df   <- testing(split_obj)

# -----------------------------
# 3) Receta (preprocesamiento)
#    - char -> factor
#    - imputación media (num)
#    - estandarización (num)
#    - imputación moda (cat)
#    - one-hot (cat)
#    - (opcional) remover varianza cero
# -----------------------------
rec <- recipe(health_risk ~ ., data = train_df) %>%
  step_string2factor(all_nominal_predictors()) %>%
  step_impute_mean(all_numeric_predictors()) %>%
  step_normalize(all_numeric_predictors()) %>%
  step_impute_mode(all_nominal_predictors()) %>%
  step_dummy(all_nominal_predictors(), one_hot = TRUE) %>%
  step_zv(all_predictors())

# -----------------------------
# 4) Modelo: Regresión Logística
# -----------------------------
log_mod <- logistic_reg() %>%
  set_engine("glm") %>%
  set_mode("classification")

wf <- workflow() %>%
  add_recipe(rec) %>%
  add_model(log_mod)

# -----------------------------
# 5) Entrenamiento
# -----------------------------
wf_fit <- workflows::fit(wf, data = train_df)

# -----------------------------
# 6) Predicciones en test
#    - .pred_class (clase)
#    - .pred_high  (prob de clase positiva = "high")
# -----------------------------
preds <- predict(wf_fit, new_data = test_df, type = "prob") %>%
  bind_cols(predict(wf_fit, new_data = test_df, type = "class")) %>%
  bind_cols(test_df %>% select(health_risk))

# -----------------------------
# 7) Métricas: Accuracy y AUC
#    IMPORTANTE: como levels = c("low","high"),
#    la positiva es el SEGUNDO nivel => event_level = "second"
# -----------------------------
metricas <- yardstick::metric_set(accuracy, roc_auc)

res <- metricas(
  data        = preds,
  truth       = health_risk,
  estimate    = .pred_class,  # para accuracy
  .pred_high,                 # prob de la positiva
  event_level = "second"
)
print(res)

# (Opcional) Matriz de confusión
cm <- yardstick::conf_mat(preds, truth = health_risk, estimate = .pred_class)
cm

```

```{r}
library(tidyverse)
library(tidymodels)
library(ggplot2)

# ===== Curva ROC (azul) =====
roc_df <- yardstick::roc_curve(
  data        = preds,
  truth       = health_risk,
  .pred_high,
  event_level = "second"   # "high" es la clase positiva (segundo nivel)
)

auc_tbl <- yardstick::roc_auc(
  data        = preds,
  truth       = health_risk,
  .pred_high,
  event_level = "second"
)
auc_val <- auc_tbl$.estimate

p_roc <- ggplot(roc_df, aes(x = 1 - specificity, y = sensitivity)) +
  geom_path(linewidth = 1.1, color = "blue") +
  geom_abline(slope = 1, intercept = 0, linetype = "dashed") +
  coord_equal() +
  labs(
    title = paste0("Curva ROC - Regresión Logística (AUC = ", round(auc_val, 3), ")"),
    x = "Tasa de falsos positivos (1 - Especificidad)",
    y = "Tasa de verdaderos positivos (Sensibilidad)"
  ) +
  theme_minimal(base_size = 12)

print(p_roc)

# ===== Matriz de confusión (azul = verdadero, rojo = falso) =====
# Partimos del 'cm' de yardstick::conf_mat(...)
cm_df <- as.data.frame(cm$table)           # columnas: Prediction, Truth, Freq
colnames(cm_df) <- c("Prediccion", "Real", "Freq")

cm_df <- cm_df %>%
  mutate(
    Correcto = if_else(Prediccion == Real, "Verdadero", "Falso"),
    alpha_w  = Freq / max(Freq)            # para intensidad del color según frecuencia
  )

p_cm <- ggplot(cm_df, aes(x = Prediccion, y = Real)) +
  geom_tile(aes(fill = Correcto, alpha = alpha_w), color = "grey20") +
  geom_text(aes(label = Freq), size = 5) +
  scale_fill_manual(values = c("Verdadero" = "blue", "Falso" = "red")) +
  scale_alpha(range = c(0.3, 1), guide = "none") +
  coord_equal() +
  labs(title = "Matriz de Confusión", x = "Predicción", y = "Real") +
  theme_minimal(base_size = 12)

print(p_cm)

```

```{r}
# ============================
# Pipeline Random Forest (ranger)
# ============================
library(tidyverse)
library(tidymodels)
library(ranger)

set.seed(42)

# 2) Split 70/30 estratificado
split_obj <- initial_split(df_ML, prop = 0.7, strata = health_risk)
train_df  <- training(split_obj)
test_df   <- testing(split_obj)

# 3) Receta (árboles no necesitan escalado ni dummies)
rec <- recipe(health_risk ~ ., data = train_df) %>%
  step_string2factor(all_nominal_predictors()) %>%  # char -> factor
  step_impute_mean(all_numeric_predictors()) %>%    # imputar media (num)
  step_impute_mode(all_nominal_predictors()) %>%    # imputar moda (cat)
  step_zv(all_predictors())                         # quitar varianza cero

# 4) Modelo: Random Forest (ranger)
rf_mod <- rand_forest(
  trees = 500,      # puedes ajustar
  mtry  = tune(),   # opcional: tunear mtry
  min_n = 5         # tamaño mínimo de nodo
) %>%
  set_engine("ranger", importance = "impurity") %>%
  set_mode("classification")

# Si NO quieres tunear nada, usa:
# rf_mod <- rand_forest(trees = 500, min_n = 5) %>%
#   set_engine("ranger", importance = "impurity") %>%
#   set_mode("classification")

wf <- workflow() %>%
  add_recipe(rec) %>%
  add_model(rf_mod)

# --- (opción A) Entrenar SIN tuning (si quitaste mtry = tune()) ---
# wf_fit <- workflows::fit(wf, data = train_df)

# --- (opción B) Con tuning rápido de mtry (recomendado) ---
set.seed(42)
folds <- vfold_cv(train_df, v = 5, strata = health_risk)

grid <- grid_regular(
  finalize(mtry(), train_df %>% select(-health_risk)),
  levels = 5
)

tuned <- tune_grid(
  wf,
  resamples = folds,
  grid      = grid,
  metrics   = metric_set(roc_auc)
)
# Ahora (correcto):
best_params <- select_best(tuned, metric = "roc_auc")
wf_final <- finalize_workflow(wf, best_params)

wf_fit <- workflows::fit(wf_final, data = train_df)

# 6) Predicciones en test
preds <- predict(wf_fit, new_data = test_df, type = "prob") %>%
  bind_cols(predict(wf_fit, new_data = test_df, type = "class")) %>%
  bind_cols(test_df %>% select(health_risk))

# 7) Métricas
metricas <- yardstick::metric_set(accuracy, roc_auc)
res <- metricas(
  data        = preds,
  truth       = health_risk,
  estimate    = .pred_class,  # accuracy
  .pred_high,                 # prob de "high"
  event_level = "second"
)
print(res)

# Matriz de confusión
cm <- yardstick::conf_mat(preds, truth = health_risk, estimate = .pred_class)
cm

# (Opcional) Importancia de variables (si dejaste importance="impurity")
rf_fit_obj <- extract_fit_parsnip(wf_fit)$fit
if (!is.null(rf_fit_obj$variable.importance)) {
  vip <- tibble(
    feature = names(rf_fit_obj$variable.importance),
    importance = as.numeric(rf_fit_obj$variable.importance)
  ) %>% arrange(desc(importance))
  print(head(vip, 15))
}

```

```{r}
library(tidyverse)
library(tidymodels)
library(ggplot2)

# --- 1) Predicciones y matriz de confusión (por si no las tienes aún) ---
# (Asume que wf_fit es tu workflow ajustado y test_df el conjunto de test)
preds <- predict(wf_fit, new_data = test_df, type = "prob") %>%
  bind_cols(predict(wf_fit, new_data = test_df, type = "class")) %>%
  bind_cols(test_df %>% select(health_risk))

cm <- yardstick::conf_mat(preds, truth = health_risk, estimate = .pred_class)

# --- 2) Curva ROC en azul (clase positiva = "high", niveles = c("low","high")) ---
roc_df <- yardstick::roc_curve(
  data        = preds,
  truth       = health_risk,
  .pred_high,
  event_level = "second"   # "high" es el segundo nivel => clase positiva
)

auc_tbl <- yardstick::roc_auc(
  data        = preds,
  truth       = health_risk,
  .pred_high,
  event_level = "second"
)
auc_val <- auc_tbl$.estimate

p_roc <- ggplot(roc_df, aes(x = 1 - specificity, y = sensitivity)) +
  geom_path(linewidth = 1.1, color = "blue") +
  geom_abline(slope = 1, intercept = 0, linetype = "dashed") +
  coord_equal() +
  labs(
    title = paste0("Curva ROC - Random Forest (AUC = ", round(auc_val, 3), ")"),
    x = "Tasa de falsos positivos (1 - Especificidad)",
    y = "Tasa de verdaderos positivos (Sensibilidad)"
  ) +
  theme_minimal(base_size = 12)

print(p_roc)

# --- 3) Matriz de confusión: azul (aciertos) / rojo (errores) ---
cm_df <- as.data.frame(cm$table)           # columnas: Prediction, Truth, Freq
colnames(cm_df) <- c("Prediccion", "Real", "Freq")

cm_df <- cm_df %>%
  mutate(
    Correcto = if_else(Prediccion == Real, "Verdadero", "Falso"),
    alpha_w  = Freq / max(Freq)            # intensidad según frecuencia
  )

p_cm <- ggplot(cm_df, aes(x = Prediccion, y = Real)) +
  geom_tile(aes(fill = Correcto, alpha = alpha_w), color = "grey20") +
  geom_text(aes(label = Freq), size = 5) +
  scale_fill_manual(values = c("Verdadero" = "blue", "Falso" = "red")) +
  scale_alpha(range = c(0.3, 1), guide = "none") +
  coord_equal() +
  labs(title = "Matriz de Confusión", x = "Predicción", y = "Real") +
  theme_minimal(base_size = 12)

print(p_cm)

```
