---
title: "trabajo_final_health"
output:
  html_document: default
  pdf_document: default
date: "2025-10-22"
editor_options:
  markdown:
    wrap: 72
---

```{r setup, include=FALSE}
knitr::opts_chunk$set(echo = TRUE)
```

# Trabajo data science

# Lifestyle and Health Risk Prediction

## 1. Introducción

El presente estudio tiene como objetivo analizar la relación entre los
hábitos de vida y el riesgo de salud de la población adulta.

A partir de un conjunto de datos sintético denominado Lifestyle and
Health Risk Prediction Dataset, se evaluará cómo factores como la edad,
el índice de masa corporal (IMC), el nivel de ejercicio, el consumo de
azúcar, el sueño y otros hábitos (como el consumo de tabaco o alcohol)
influyen en la probabilidad de presentar un riesgo alto de salud.

El análisis permitirá responder preguntas como:

¿Qué factores del estilo de vida están más asociados a un mayor riesgo
de salud?

¿Existe una relación entre el nivel de ejercicio físico y el riesgo de
enfermedad?

¿El sueño o el IMC pueden considerarse indicadores protectores o de
riesgo?

¿Podemos construir un modelo predictivo que clasifique correctamente a
los individuos en grupos de riesgo alto o bajo?

### 1.1 Descripción dataset

El dataset completo contiene n=5000 observaciones y 12 variables
relacionadas con características demográficas, hábitos de vida y nivel
de riesgo de salud.

-   **age**: edad del individuo (años). Variable **numérica**.
-   **weight**: peso corporal en kilogramos. Variable **numérica**.
-   **height**: altura en centímetros. Variable **numérica**.
-   **exercise**: nivel de ejercicio físico diario (`none`, `low`,
    `medium`, `high`). Variable **categórica ordinal**.
-   **sleep**: promedio de horas de sueño por día. Variable
    **numérica**.
-   **sugar_intake**: nivel de consumo de azúcar (`low`, `medium`,
    `high`). Variable **categórica ordinal**.
-   **smoking**: hábito de fumar (`yes` / `no`). Variable **categórica
    binaria**.
-   **alcohol**: consumo habitual de alcohol (`yes` / `no`). Variable
    **categórica binaria**.
-   **married**: estado civil (`yes` / `no`). Variable **categórica
    binaria**.
-   **profession**: ocupación principal (`office_worker`, `teacher`,
    `artist`, `farmer`, `driver`, `engineer`). Variable **categórica
    nominal**.
-   **bmi**: índice de masa corporal (IMC). Variable **numérica**.
-   **health_risk**: nivel de riesgo de salud (`low`, `high`). Variable
    **categórica binaria** y **variable objetivo** del estudio.

## 2. Preprocesamiento y limpieza

### 2.1 Carga de librerías

```{r, message=FALSE, warning=FALSE}


packages <- c(
  "tidyverse", "psych", "GGally", "corrplot", "rlang", "janitor",
  "tidymodels", "workflows", "ranger",
  "cli", "factoextra", "FactoMineR", "ggrepel", "scales",
  "caret","ggplot2","dplyr","forcats"
)



# Instalar las que no estén
installed <- packages %in% rownames(installed.packages())
if (any(!installed)) {
  install.packages(packages[!installed])
}

# Cargar todas
invisible(lapply(packages, library, character.only = TRUE))
```

### 2.2 Carga de datos

```{r}
df <- read.csv("Lifestyle_and_Health_Risk_Prediction_Synthetic_Dataset.csv")

```

### 2.3 Conversión a tipos:

Convertimos a numerico las variables que deben ser numéricas y
convertimos a factor las variables categóricas. En caso de que requieran
un orden lógico, se establece.

```{r}

df <- df %>%
  mutate(
    exercise = factor(exercise, levels=c("none","low","medium","high"), ordered=TRUE),
    sugar_intake  = factor(sugar_intake, levels=c("low","medium","high"), ordered=TRUE),
    smoking       = factor(smoking, levels=c("no","yes")),
    alcohol       = factor(alcohol, levels=c("no","yes")),
    married       = factor(married, levels=c("no","yes")),
    profession    = factor(profession),
    health_risk   = factor(health_risk, levels=c("low","high"))
  )
```

### 2.4 Estructura

```{r}
str(df)

#n=5000 y 12 features

```

### 2.5 Resumen estadístico

```{r}
summary(df)

```

### 2.6 Valores faltantes

Comprobamos que no hay valores faltantes que suele ocurrir bastante en
dataset médicos. Como era de esperarse de un dataset sintético no hay
NaN values.

```{r}
missing_tbl <- df %>%
  summarise(across(everything(), ~mean(is.na(.))*100)) %>%
  pivot_longer(everything(), names_to="variable", values_to="pct_na") %>%
  arrange(desc(pct_na))

#No hay valores faltantes
```

## 3. Análisis exploratorio de los datos (EDA)

### 3.1 Balanceo variable objetivo health_risk

Una vez no hemos asegurado que el dataset esta limpio vamos a hacer un
analisis visual de nuestros datos, de esta manera podemos ver como
proceder antes de realizar analisis estadisticos.

Lo primero que hemos hecho es un recuento de las posibilidades que puede
tener la variable que queremos estudiar. Como podemos ver, existe un
claro desbalanceo entre los que tienen high health_risk y los que tienen
low health_risk, más high que low.

```{r}
df %>%
  count(health_risk) %>%
  mutate(pct = round(100*n/sum(n),1))
  
ggplot(df, aes(x=health_risk, fill=health_risk)) +
  geom_bar() +
  labs(title="Distribución de health_risk", x=NULL, y="Frecuencia") +
  theme_minimal() + theme(legend.position="none")
```

### 3.2 Exploración violín variables interés binarias

A continuacion investigamos la **relación entre el nivel de riesgo de
salud (`health_risk`)** y tres variables categóricas binarias:

-   `smoking` → si la persona fuma o no

-   `alcohol` → si consume alcohol o no

-   `married` → si está casada o no

Como podemos observar curiosamente el fumar o el consumir alcohol no
parecen ser determinantes para el riesgo de salud ya que la mayoria de
las personas con un riesgo de salud alto estudiadas ni fuman ni beben.

```{r}

# Variables categóricas a comparar
cat_vars <- c("smoking", "alcohol", "married")

# Convertimos el data frame a formato largo
df_long_cat <- df %>%
  pivot_longer(cols = all_of(cat_vars),
               names_to = "variable",
               values_to = "respuesta")

# Gráfica de barras agrupadas
ggplot(df_long_cat, aes(x = health_risk, fill = respuesta)) +
  geom_bar(position = "dodge") +  # usa "dodge" si quieres conteos absolutos
  facet_wrap(~ variable, ncol = 1) +
  scale_fill_manual(values = c("skyblue", "tomato")) +
  theme_minimal() +
  labs(
    title = "Proporciones de Smoking, Alcohol y Married según Health Risk",
    x = "Nivel de Health Risk",
    y = "Proporción (%)",
    fill = "Respuesta"
  )
```

***Extra***

*Mientras estudiaba este dataset se me ocurrio que se podia observar por
diversion si hay relacion entre el fumar o beber con el matrimonio.
Parece que no hay relacion en este dataset pero hubiese estado
divertido.*

```{r}
# Variables categóricas de interés
cat_vars <- c("smoking", "alcohol")

# Convertimos el df a formato largo
df_long_married <- df %>%
  pivot_longer(cols = all_of(cat_vars),
               names_to = "variable",
               values_to = "respuesta")

# Gráficas de barras con posición "dodge"
ggplot(df_long_married, aes(x = married, fill = respuesta)) +
  geom_bar(position = position_dodge(width = 0.8), color = "white") +
  facet_wrap(~ variable, ncol = 1) +
  scale_fill_manual(values = c("skyblue", "tomato")) +
  theme_minimal() +
  labs(
    title = "Relación de Smoking y Alcohol con el Estado Civil (Married)",
    x = "Estado Civil",
    y = "Conteo de Personas",
    fill = "Respuesta"
  ) +
  theme(
    plot.title = element_text(size = 14, face = "bold", hjust = 0.5),
    axis.text.x = element_text(angle = 0, hjust = 0.5)
  )
```

### 3.3 Exploración violín variables interés numéricas

A través de los gráficos de violín se observa que las personas
clasificadas con high_risk presentan valores más elevados de edad, peso
e índice corporal, así como menor tiempo promedio de sueño, en
comparación con el grupo de bajo riesgo. No se aprecia una diferencia
relevante en la altura. Los factores relacionados con el peso y el sueño
pueden tener un papel determinante a la hora de clasificar como
high_risk o low_risk.

Para respaldar estas afirmaciones de forma cuantitativa es necesario
realizar los test estadísticos correspondientes, como el t-test o
wilcoxon test.

Se pueden apreciar outliers en la variable bmi del grupo low_risk.

```{r}

num_vars <- c("age","weight","height","sleep","bmi")


df_long_num <- df %>%
  select(health_risk, all_of(num_vars)) %>%
  tidyr::pivot_longer(
    cols = all_of(num_vars),
    names_to = "variable",
    values_to = "valor"
  )

ggplot(df_long_num, aes(x = health_risk, y = valor, fill = health_risk)) +
  # Gráfico de violín
  geom_violin(alpha = 0.4, trim = FALSE) +
  # Boxplot
  geom_boxplot(width = 0.15, outlier.shape = NA) +
  # Puntos (jitter)
  geom_jitter(width = 0.1, alpha = 0.05, size = 0.5) +
  

  facet_wrap(~ variable, scales = "free_y", ncol = 3) +
  
  # Ejes y Etiquetas
  labs(
    title = "Distribución de Variables Numéricas por Riesgo de Salud",
    x = "Riesgo de Salud",
    y = "Valor",
    fill = "Riesgo"
  ) +
  # Estilos
  theme_minimal(base_size = 12) +
  theme(
    plot.title = element_text(face = "bold", hjust = 0.5),
    legend.position = "none"
  )
```

### 3.4 Estudio de la normalidad

De cara a decidir si procedemos con un t-test o un wilcoxon test es
preciso determinar si las variable que vamos a estudiar siguen una
distribucion norma o no, hasta cierto punto esto se puede ver en los
gráficos anteriores pero mejor vamos a verlo de forma individual.

```{r,message=FALSE, warning=FALSE}
# Convertimos el df a formato largo (long format)
df_long <- df %>%
  pivot_longer(cols = c(age, weight, height, sleep, bmi),
               names_to = "variable",
               values_to = "valor")

# Graficamos histogramas con densidad para cada variable
ggplot(df_long, aes(x = valor)) +
  geom_histogram(aes(y = ..density..), bins = 30, fill = "skyblue", color = "white") +
  geom_density(color = "red", size = 1) +
  facet_wrap(~ variable, scales = "free", ncol = 2) +
  theme_minimal() +
  labs(title = "Distribución y normalidad de las variables numéricas",
       y = "Densidad", x = "Valor")

```

Para determinar de forma definitiva que test realizar procedemos a
realizar un shafiro test con cada de nuestras variables.

En el test de Shapiro contamos con las siguientes hipótesis.

-   Hipótesis Nula: La distribución es normal

-   Hipótesis Alternativa: La distribución no es normal.

o más formalmente aún:

-   H_0: X∼N(μ,σ\^2)

-   H_1:X≁N(μ,σ\^2)

```{r}

# Lista de variables numéricas
vars <- c("age", "weight", "height", "sleep", "bmi")

# Resultado almacenado en una tabla
resultados <- data.frame(
  variable = character(),
  p_shapiro = numeric(),
  normal = logical(),
  test_realizado = character(),
  p_value = numeric(),
  stringsAsFactors = FALSE
)

# Iteramos sobre cada variable
for (v in vars) {
  
  # Test de normalidad (Shapiro-Wilk)
  shapiro <- shapiro.test(df[[v]])
  
  # Determinamos si es normal (p > 0.05)
  es_normal <- shapiro$p.value > 0.05
  
  # Seleccionamos el test según normalidad
  if (es_normal) {
    test <- t.test(df[[v]] ~ df$health_risk)
    tipo_test <- "t-test"
  } else {
    test <- wilcox.test(df[[v]] ~ df$health_risk)
    tipo_test <- "Wilcoxon test"
  }
  
  # Agregamos los resultados
  resultados <- rbind(resultados, data.frame(
    variable = v,
    p_shapiro = shapiro$p.value,
    normal = es_normal,
    test_realizado = tipo_test,
    p_value = test$p.value, 4
  ))
}

# Mostramos la tabla final
print(resultados)
```

## 4. Análisis inferencial y asociación

### 4.1 Exploración t-test variables numéricas

Dada la **gran cantidad de muestras** ($n = 5000$), y a pesar de la
presencia de *outliers* (principalmente en la variable *bmi*), podemos
aplicar el **Test t de Welch** para comparar las medias. El uso del Test
t está justificado por la robustez conferida por el **Teorema del Límite
Central (TLC)** con un $n$ tan elevado. Comparamos las medias de los dos
grupos (*low_risk* y *high_risk*) para determinar si son
**significativamente distintas** y corroborar lo observado en el *violin
plot*.

------------------------------------------------------------------------

**Resultados de Significación**

Se pudo determinar que, para todas las variables numéricas analizadas,
la media de los grupos es **significativamente distinta**, ya que
**todos los p-values obtenidos son inferiores a** $0.05$.

-   Es fundamental destacar la **especial significación** de las
    variables **`age`**, **`weight`** y **`bmi`**, al presentar los
    *p-values* más bajos.

------------------------------------------------------------------------

**Dirección de las Diferencias (High_Risk vs Low_Risk)**

Apoyándonos en el test, los *violin plots* y las medias, se establecen
las siguientes conclusiones direccionales:

-   La media de edad en el grupo *high_risk* **es superior** a la media
    de edad en el grupo *low_risk*.
-   La media de peso en el grupo *high_risk* **es superior** a la media
    de peso en el grupo *low_risk*.
-   La media de *bmi* en el grupo *high_risk* **es superior** a la media
    de *bmi* en el grupo *low_risk*.
-   La media de altura en el grupo *high_risk* **es inferior** a la
    media de altura en el grupo *low_risk*.
-   La media de *sleep* en el grupo *high_risk* **es inferior** a la
    media de *sleep* en el grupo *low_risk*.

```{r}
# t-test (aprox.) para cada numérica
tests_num <- lapply(num_vars, function(v){
  t <- t.test(df[[v]] ~ df$health_risk)
  tibble(var=v, p_value=t$p.value,
         mean_low = mean(df[[v]][df$health_risk=="low"]),
         mean_high= mean(df[[v]][df$health_risk=="high"]))
}) %>% bind_rows()
tests_num
```

### 4.2 Exploración hipótesis variables categóricas y label health risk

#### 4.2.1 Test de asociación

**`Análisis de Relación entre Variables Categóricas (Test $\chi^2$)`**

Para determinar si existe una **relación significativa** entre las
variables categóricas y la variable objetivo **`health_risk`**,
realizamos el **Test Chi Cuadrado (**$\chi^2$) de Pearson.

Es importante recordar que el Test $\chi^2$ nos indica la existencia de
una relación, pero **no determina la dirección o la fuerza** de esta.

------------------------------------------------------------------------

**Resultados y Significancia**

La siguiente tabla resume los hallazgos. Se considera un nivel de
significación de $\alpha = 0.05$.

| Variable Categórica | P-Value | Relación con `health_risk` | Conclusión |
|:-----------------|:-----------------|:-----------------|:-----------------|
| **`smoking`** | $3.94 \times 10^{-71}$ | **SÍ** | Relación muy significativa |
| **`alcohol`** | $2.97 \times 10^{-37}$ | **SÍ** | Relación muy significativa |
| **`exercise`** | $2.95 \times 10^{-63}$ | **SÍ** | Relación muy significativa |
| **`sugar_intake`** | $3.41 \times 10^{-27}$ | **SÍ** | Relación significativa |
| **`married`** | $1.85 \times 10^{-01}$ | **NO** | No hay evidencia de relación ($\text{P-value} > 0.05$) |
| **`profession`** | $4.88 \times 10^{-01}$ | **NO** | No hay evidencia de relación ($\text{P-value} > 0.05$) |

------------------------------------------------------------------------

**Interpretación de los Hallazgos**

-   **Variables con Relación Significativa (P-value** $\ll 0.05$):
    Existe una **clara y fuerte relación** entre las siguientes
    variables y el riesgo de salud, lo que sugiere que su distribución
    no es independiente: **`smoking`**, **`alcohol`**, **`exercise`** y
    **`sugar_intake`**.

-   **Variables sin Relación (P-value** $> 0.05$): No se encontró
    **suficiente evidencia** para rechazar la hipótesis nula. Por lo
    tanto, se concluye que no hay una relación significativa entre
    **`married`** y **`profession`** con la variable **`health_risk`**.

```{r}
#Chi-cuadrado por variable
cat_vars <- c("smoking","alcohol","married","profession","exercise","sugar_intake")

chi_tbl <- lapply(cat_vars, function(v){
  tb <- table(df[[v]], df$health_risk)
  chi <- suppressWarnings(chisq.test(tb))
  tibble(var=v, p_value=chi$p.value)
}) %>% bind_rows()

chi_tbl

df_long_prop <- df %>%

  mutate(across(all_of(cat_vars), as.character)) %>%
  # *************************************************************************
  select(health_risk, all_of(cat_vars)) %>%
  pivot_longer(
    cols = all_of(cat_vars),
    names_to = "variable",
    values_to = "categoria"
  )

# 2. Crear la figura única con facet_wrap
ggplot(df_long_prop, aes(x = categoria, fill = health_risk)) +
  # Usar position="fill" para mostrar la proporción (porcentaje)
  geom_bar(position = "fill") +
  
  # Dividir la gráfica por cada variable categórica
  facet_wrap(~ variable, scales = "free_x", ncol = 3) + 
  
  # Ejes y Etiquetas
  scale_y_continuous(labels = scales::percent) +
  labs(
    title = "Proporción de Riesgo de Salud por Factor Categórico",
    x = NULL,
    y = "Proporción (100%)",
    fill = "Riesgo"
  ) +
  # Estilos para mejor visualización
  theme_minimal(base_size = 12) +
  theme(
    plot.title = element_text(face = "bold", hjust = 0.5),
    axis.text.x = element_text(angle = 45, hjust = 1)
  )

```

#### 4.2.2 Dirección de asociación

**Análisis de la Dirección de la Relación (GLM)**

El Test Chi Cuadrado confirmó la existencia de una relación
significativa entre las variables **`exercise`** y **`sugar_intake`**
con **`health_risk`**. La siguiente cuestión es determinar **la
dirección de esta relación**, es decir, cómo el cambio en los
predictores afecta la probabilidad de ser *high_risk*.

**Metodología: Modelo de Regresión Logística (GLM)**

Para analizar esta dirección, utilizamos un **Modelo Lineal Generalizado
(GLM)** con la **familia `binomial`** (Regresión Logística). Esta
elección es crucial dado que la variable a predecir, **`health_risk`**,
es una variable **binomial** (0 o 1).

**Interpretación del Odds Ratio (OR)**

El **Odds Ratio (OR)** (obtenido del `Estimate` del modelo) es la
métrica clave. El OR nos indica **en qué medida se multiplican las
*odds* (posibilidades) de tener un riesgo de salud alto (el evento**
$y=1$) por cada aumento de una unidad en el predictor (por ejemplo,
pasar de un nivel de ejercicio a otro).

| Variable | Odds Ratio (OR) | P-Value | Dirección de la Relación |
|:-----------------|:-----------------|:-----------------|:-----------------|
| **`exercise`** | $0.60$ | Significativo ($\ll 0.05$) | Negativa (OR \< 1) |
| **`sugar_intake`** | $1.45$ | Significativo ($\ll 0.05$) | Positiva (OR \> 1) |

------------------------------------------------------------------------

**Conclusiones Direccionales**

1.  **Ejercicio (`exercise`):**
    -   **Odds Ratio de** $0.60$ (menor que 1).
    -   **Conclusión:** Existe una **relación negativa**. A **mayor
        nivel de ejercicio**, las *odds* de ser *high_risk*
        **disminuyen**. El p-value significativo confirma que el OR es
        estadísticamente distinto de 1, validando la relación.
2.  **Consumo de Azúcar (`sugar_intake`):**
    -   **Odds Ratio de** $1.45$ (mayor que 1).
    -   **Conclusión:** Existe una **relación positiva**. A **mayor
        consumo de azúcar**, las *odds* de ser *high_risk* **aumentan**.
        El p-value es significativo, confirmando que el OR es
        estadísticamente distinto de 1.

```{r}
df$y <- ifelse(df$health_risk=="high",1,0)
df$exercise_num     <- as.numeric(df$exercise)      # none<low<medium<high = 1..4
df$sugar_intake_num <- as.numeric(df$sugar_intake)  # low<medium<high = 1..3

m_ex  <- glm(y ~ exercise_num, data=df, family=binomial())
m_sug <- glm(y ~ sugar_intake_num, data=df, family=binomial())
broom::tidy(m_ex, exponentiate=TRUE, conf.int=TRUE)   # OR por incremento
broom::tidy(m_sug, exponentiate=TRUE, conf.int=TRUE)
```

## 5. Modelado descriptivo

**Análisis Avanzado: Estructura de Datos y Tendencias de Riesgo**

Esta sección marca un punto de inflexión, pasando **más allá del
contraste de hipótesis bivariado** (t-tests y $\chi^2$) para utilizar
técnicas de modelado estadístico y reducción de dimensionalidad. El
objetivo es describir de forma rigurosa la **estructura subyacente de
los datos** y las tendencias de riesgo antes de iniciar el modelado
predictivo formal.

------------------------------------------------------------------------

**Objetivos Centrales de la Sección**

El enfoque de esta etapa es doble:

1.  **Modelado de la Probabilidad de Riesgo (GLM):** Modelar y describir
    **visualmente** la relación entre las **variables clave** (como BMI,
    ejercicio, y azúcar) y la **probabilidad de alto riesgo**
    (*high_risk*). Esto nos permite entender la **dirección e
    intensidad** de los efectos.
2.  **Reducción de Dimensionalidad (PCA):** Identificar y describir los
    **patrones subyacentes** que explican la mayor parte de la varianza
    en el conjunto de datos de variables numéricas. Esto ayuda a
    confirmar si existen factores latentes que agrupan y explican las
    tendencias de riesgo.

**Relevancia del Enfoque**

Esta aproximación permite una **interpretación más profunda** de los
factores de riesgo, sentando una **base descriptiva sólida** para el
desarrollo de un modelo predictivo robusto en las secciones posteriores.

### 5.1 Curvas de probabilidad de riesgo con respecto BMI por edad y bandas edad

Es fundamental comprender cómo varía la probabilidad de ser
**`high_risk`** a medida que aumenta el **Índice de Masa Corporal
(BMI)**. Este análisis se realiza tanto a nivel de la **población
general** como por **bandas de edad** para observar posibles efectos de
moderación.

------------------------------------------------------------------------

**1. Tendencia General (Toda la Población)**

En el conjunto de la población, la probabilidad de ser *high_risk*
**aumenta con el BMI**. Sin embargo, esta relación no es puramente
lineal:

> La probabilidad de ser *high_risk* aumenta con el BMI, pero lo hace de
> **manera más intensa en el rango intermedio de BMI**, y la intensidad
> de este aumento **disminuye en los extremos** (BMI muy bajos o muy
> altos).

------------------------------------------------------------------------

**2. Análisis por Bandas de Edad (Efecto Moderador de la Edad)**

Para un análisis más detallado, se utilizaron bandas de la variable
**`age`** para observar cómo se distribuye la probabilidad de
*high_risk* en función del BMI en diferentes grupos etarios.

Se observa una diferencia clave en la **pendiente de la curva de
riesgo** entre los grupos:

-   **Grupos de Edad Jóvenes:** La curva de riesgo es **mucho más
    empinada**. Un pequeño cambio en el BMI (ej., un aumento) implica un
    **cambio drástico** en la probabilidad de ser *high_risk*. Para este
    grupo, que por lo general carece de otros factores de riesgo
    significativos asociados a la edad, el BMI se convierte en un
    **predictor muy potente**.

-   **Grupos de Edad Mayores (Ancianos):** La curva de riesgo es **menos
    intensa** (menos empinada). Esto tiene sentido porque las personas
    mayores **suelen presentar otros factores** que ya elevan su riesgo
    de salud base. Por lo tanto, un aumento adicional en su BMI no
    implica un cambio tan drástico en la probabilidad de ser
    *high_risk*, puesto que su probabilidad ya es alta por otros
    factores inherentes a la edad.

```{r}
df <- df %>%
  mutate(age_band = cut(age, breaks = c(18,35,50,65,80), right=FALSE))

ggplot(df, aes(bmi, y = as.numeric(health_risk=="high"))) +
  geom_smooth(method="glm", method.args=list(family="binomial")) +
  labs(title="Riesgo (prob. high) en función del BMI", y="Probabilidad estimada")

ggplot(df, aes(bmi, as.numeric(health_risk=="high"), color=age_band)) +
  geom_smooth(method="glm", method.args=list(family="binomial")) +
  labs(title="Relación BMI–riesgo por bandas de edad", y="Prob. estimada")

```

### 5.2 Análisis de la Carga de Componentes Principales

Detección de Patrones Subyacentes: Análisis de Componentes Principales
(PCA)

El propósito de esta subsección es explorar si existe algún **patrón
intrínseco** entre las variables numéricas que permita **separar de
forma natural** los grupos de **`low_risk`** y **`high_risk`**.

**Metodología y Resultados**

Para ello, se aplicó el método de **Análisis de Componentes Principales
(PCA)**. Se utilizaron los **dos primeros componentes principales (PC1 y
PC2)**, ya que son los que capturan la mayor proporción de la varianza
del conjunto de datos.

-   Al representar gráficamente los datos proyectados (**PC1 vs PC2**),
    **no se logró apreciar ningún patrón de separación claro** o
    agrupamiento natural entre los grupos de riesgo. Los puntos de
    *low_risk* y *high_risk* se encuentran mezclados en el espacio
    bidimensional de los componentes.

-   El único aspecto visualmente evidente en el gráfico es el
    **desbalanceo de clases**, donde se observa una densidad de puntos
    mucho mayor correspondiente a las observaciones de tipo
    **`high_risk`** en comparación con **`low_risk`**.

**Conclusión del PCA**

Los resultados del PCA sugieren que las variables numéricas, al ser
transformadas a un espacio de menor dimensión, **no son suficientes por
sí solas** para definir una frontera lineal que separe la clasificación
de riesgo.

```{r,message=FALSE, warning=FALSE}
num_df <- df %>% select(age, weight, height, sleep, bmi)
pca <- prcomp(num_df, center=TRUE, scale.=TRUE)
summary(pca)         # Varianza explicada
#biplot(pca)

# PCA coloreando por health_risk
pca_df <- as.data.frame(pca$x) %>% bind_cols(health_risk = df$health_risk)
ggplot(pca_df, aes(PC1, PC2, color=health_risk)) +
  geom_point(alpha=.4) + theme_minimal() +
  labs(title="PCA (PC1 vs PC2) coloreado por health_risk")
```

Además, se procedió a **comprobar los otros componentes principales**
(no solo PC1 y PC2) en diferentes combinaciones con la esperanza de
identificar alguna estructura que pudiera separar de forma natural los
grupos de **`health_risk`**.

A pesar de esta exploración exhaustiva de las dimensiones del PCA, **no
se logró apreciar ningún patrón de separación** consistente entre los
grupos *low_risk* y *high_risk*. Esto refuerza la conclusión de que la
varianza en las variables numéricas, tal como se expresa en los
componentes principales, no genera una frontera de clasificación simple
para el riesgo de salud.

```{r}
scores <- as.data.frame(pca$x) |> dplyr::bind_cols(health_risk = df$health_risk)

ggplot(scores, aes(PC1, PC3, color=health_risk)) +
  geom_point(alpha=.4) + theme_minimal() +
  labs(title="PCA: PC1 vs PC3")

ggplot(scores, aes(PC2, PC3, color=health_risk)) +
  geom_point(alpha=.4) + theme_minimal() +
  labs(title="PCA: PC2 vs PC3")
```

**Interpretación Visual y Contribución de Variables (PCA)**

Aplicamos una exploración más visual en las componentes principales
**PC1 y PC2**, que son las que más varianza aportan, utilizando elipses
de confianza y los vectores de contribución. Esto nos permite observar
no solo cómo se comporta la separación, sino también **cuánto aporta
cada variable original a las nuevas direcciones**.

**Ejes de Variación (Interpretación de las Componentes)**

-   **Componente Principal 1 (PC1):**
    -   PC1 está muy positivamente relacionada con la variable **`bmi`**
        y medianamente con **`weight`**.
    -   Tiene una relación negativa moderada con **`height`**.
    -   **Conclusión:** La componente PC1 representa la dimensión
        **Volumen (Peso/IMC) vs. Altura**.
-   **Componente Principal 2 (PC2):**
    -   PC2 está muy positivamente relacionada con **`age`** y
        **`height`**.
    -   Está inversamente relacionada con **`sleep`**.
    -   **Conclusión:** La componente PC2 puede interpretarse como una
        dimensión de **Edad/Altura vs. Patrones de Sueño**.

------------------------------------------------------------------------

**Distribución de Grupos en el Espacio de Componentes**

Gracias a esta visualización de los *scores* y las elipses de confianza,
se pueden caracterizar las regiones donde se sitúa cada grupo de riesgo:

-   **Grupo High_Risk:**

    -   Los puntos están centrados, pero se **extienden más hacia la
        derecha y hacia arriba** del gráfico de PC1 vs. PC2.
    -   Esta zona se caracteriza por una combinación de **alto `weight`
        y `bmi`** (eje positivo de PC1) y **alto `age` y `height`** (eje
        positivo de PC2).

-   **Grupo Low_Risk:**

    -   Los puntos suelen estar agrupados hacia la **izquierda y en la
        zona inferior** del gráfico.

    ```{r}




    fviz_pca_biplot(pca, geom.ind="point", habillage=df$health_risk, addEllipses=TRUE,
                    repel=TRUE, label="var")
    ```

**Confirmación de la Asociación: ANOVA de Welch en Componentes
Principales**

Dados los hallazgos en la interpretación de las componentes principales,
se procedió a realizar un **Test ANOVA de Welch** sobre los *scores* de
la Componente Principal 1 (PC1) y la Componente Principal 2 (PC2) con
respecto a la variable **`health_risk`** (grupos *low_risk* y
*high_risk*).

El objetivo es cuantificar si las diferencias observadas en la
distribución de los grupos en el espacio de PCA son **estadísticamente
significativas**.

**Resultados del Test ANOVA de Welch**

| Componente Principal | P-Value Obtenido | Significación | Conclusión |
|:-----------------|:-----------------|:-----------------|:-----------------|
| **PC1** (Volumen) | $p < 0.05$ (Muy bajo) | **Significativo** | Existe una diferencia claramente significativa entre los niveles de `health_risk`. |
| **PC2** (Edad/Sueño) | $p < 0.05$ (Muy bajo) | **Altamente Significativo** | Existe una diferencia altamente significativa entre los niveles de `health_risk`. |

**Conclusión del Análisis (PCA + ANOVA)**

Los resultados del ANOVA de Welch **confirman rigurosamente** que el
riesgo de salud (`health_risk`) está **fuertemente asociado y es
distinguible** en función de las características resumidas por:

-   **PC1 (Weight/BMI):** Representa la dimensión de **Volumen**.
-   **PC2 (Age/Sleep):** Representa la dimensión de **Edad y Patrones de
    Sueño**.

```{r}
anova_PC1 <- summary(aov(PC1 ~ health_risk, data=scores,var.equal=FALSE))
anova_PC2 <- summary(aov(PC2 ~ health_risk, data=scores,var.equal=FALSE))
anova_PC1; anova_PC2
```

**Contribución de Varianza del PCA (Scree Plot y Varianza Acumulada)**

Para determinar la eficiencia y el número óptimo de componentes,
realizamos un **Scree Plot** y analizamos la **Varianza Acumulada**
aportada por los nuevos ejes.

**Análisis del Scree Plot (Varianza Individual)**

El Scree Plot nos permite visualizar la **varianza explicada por cada
componente individualmente**. Observamos que:

-   El **Componente Principal 1 (PC1)** es el que aporta, por un amplio
    margen, la mayor proporción de varianza.
-   El **Componente Principal 2 (PC2)** contribuye de forma
    significativa, aunque notablemente menos que el PC1.
-   A partir del tercer componente (PC3) en adelante, la contribución
    marginal de varianza cae abruptamente, siguiendo el *criterio del
    codo*.

------------------------------------------------------------------------

**Varianza Acumulada**

Al examinar la Varianza Acumulada, podemos determinar la cantidad de
información original (varianza total) que se retiene al usar un
subconjunto de componentes:

-   Los **dos primeros componentes (PC1 y PC2)** explican una
    **proporción significativa** de la varianza total de los datos
    numéricos, hasta un 60%.

Esto justifica la decisión de centrarnos en la interpretación y el
análisis de significación de **PC1 y PC2**, ya que son los ejes más
informativos para resumir la estructura de los datos.

Por otro lado, el **PC5** no aporta apenas varianza ni un 1% así que
sería necesario eliminarlo a la hora de realizar cualquier tipo de
análisis o test dado que no aporta ninguna información.

```{r}

# Calcular la varianza explicada por cada componente
var_exp <- pca$sdev^2 / sum(pca$sdev^2)

# Crear el data frame con la varianza individual y acumulada
scree_df <- data.frame(
  PC = seq_along(var_exp), 
  VarExp = var_exp, 
  Cum = cumsum(var_exp)
)

# -----------------------------------------------------
# Generar el Gráfico Combinado (Scree Plot y Acumulada)
# -----------------------------------------------------

ggplot(scree_df, aes(x = PC)) +
  # 1. Barras para la Varianza Explicada Individual (Eje Y Principal)
  geom_col(aes(y = VarExp), fill = "steelblue", alpha = 0.7) +
  
  # 2. Línea y Puntos para la Varianza Acumulada (Eje Y Secundario)
  geom_line(aes(y = Cum), color = "red", group = 1, size = 1) +
  geom_point(aes(y = Cum), color = "red", size = 3) +
  
  # 3. Etiquetas de texto para el porcentaje acumulado (en la línea roja)
  geom_text(
    aes(y = Cum + 0.03, label = scales::percent(Cum, accuracy = 0.1)),
    color = "red",
    size = 3
  ) +
  
  # 4. ÚNICA DEFINICIÓN DE LA ESCALA Y
  scale_y_continuous(
    # Configuración del eje Y principal (Barras)
    name = "Varianza Explicada Individual (%)",
    labels = scales::percent,
    limits = c(0, 1.05),
    
    # Configuración del eje Y secundario (Línea)
    sec.axis = sec_axis(~., name = "Varianza Acumulada (%)", labels = scales::percent)
  ) +
  
  # 5. Títulos y Tema
  labs(
    title = "Scree Plot y Varianza Acumulada",
    x = "Componente Principal"
  ) +
  theme_minimal() +
  theme(
    axis.title.y.left = element_text(color = "steelblue"), # Título del eje principal
    axis.title.y.right = element_text(color = "red"),       # Título del eje secundario
    # Aseguramos que las marcas del eje X sean solo enteros
    axis.text.x = element_text(angle = 0),
    panel.grid.major.x = element_blank()
  ) +
  scale_x_continuous(breaks = 1:nrow(scree_df)) # Ajustar marcas del eje X
```

## 6. Modelos de predicción

### 6.1 Regresion logistica

A continuacion vamos a generar nuestros modelos de ML, nos encontramos
ante un claro ejemplo de clasificacion asi que comenzamos con el modelo
mas simple, una regresion lógistica.

Para nuesro dataframe eliminamos previamente las variables repetidas o
redundantes:

-   **`age_band`**: ya que vamos a utilizar la variable **`age`**en su
    lugar.

-   **`sugar_intake`**: en su lugar utilizaremos su version numerica
    **´sugar_intake_num´**.

-   **´exercise´**: en su lugar utilizaremos su version numerica
    **´exercise_num´**.

Para generar los sets de entrenamiento y testeo vamos a utlizar una
distribucion del 70/30.

Finalmente, como metricas de evaluacion utilizaremos accuracy y ROC-AUC,
las cuales plamaremos con la curva ROC y la matriz de confusión.

```{r}
# ============================
# Pipeline completa desde cero
# ============================

set.seed(42)
df_ML <- df %>%
  select(-c(age_band,y,sugar_intake,exercise))
# -----------------------------
# 1) Datos y objetivo
#    - Dejamos los niveles como c("low","high")
#    - "high" será la clase positiva (segundo nivel)
# -----------------------------
df_ML <- df_ML %>%
  mutate(
    health_risk = factor(health_risk, levels = c("low", "high"))
  )

# -----------------------------
# 2) Split 70/30 estratificado
# -----------------------------
split_obj <- initial_split(df_ML, prop = 0.7, strata = health_risk)
train_df  <- training(split_obj)
test_df   <- testing(split_obj)

# -----------------------------
# 3) Receta (preprocesamiento)
#    - char -> factor
#    - imputación media (num)
#    - estandarización (num)
#    - imputación moda (cat)
#    - one-hot (cat)
#    - (opcional) remover varianza cero
# -----------------------------
rec <- recipe(health_risk ~ ., data = train_df) %>%
  step_string2factor(all_nominal_predictors()) %>%
  step_impute_mean(all_numeric_predictors()) %>%
  step_normalize(all_numeric_predictors()) %>%
  step_impute_mode(all_nominal_predictors()) %>%
  step_dummy(all_nominal_predictors(), one_hot = TRUE) %>%
  step_zv(all_predictors())

# -----------------------------
# 4) Modelo: Regresión Logística
# -----------------------------
log_mod <- logistic_reg() %>%
  set_engine("glm") %>%
  set_mode("classification")

wf <- workflow() %>%
  add_recipe(rec) %>%
  add_model(log_mod)

# -----------------------------
# 5) Entrenamiento
# -----------------------------
wf_fit <- workflows::fit(wf, data = train_df)

# -----------------------------
# 6) Predicciones en test
#    - .pred_class (clase)
#    - .pred_high  (prob de clase positiva = "high")
# -----------------------------
preds <- predict(wf_fit, new_data = test_df, type = "prob") %>%
  bind_cols(predict(wf_fit, new_data = test_df, type = "class")) %>%
  bind_cols(test_df %>% select(health_risk))

# -----------------------------
# 7) Métricas: Accuracy y AUC
#    IMPORTANTE: como levels = c("low","high"),
#    la positiva es el SEGUNDO nivel => event_level = "second"
# -----------------------------
metricas <- yardstick::metric_set(accuracy, roc_auc)

res <- metricas(
  data        = preds,
  truth       = health_risk,
  estimate    = .pred_class,  # para accuracy
  .pred_high,                 # prob de la positiva
  event_level = "second"
)
print(res)
cm <- yardstick::conf_mat(preds, truth = health_risk, estimate = .pred_class)


```

#### 6.1.1 Curva ROC

```{r}
# --- 1) Curva y AUC ---
roc_df <- yardstick::roc_curve(
  data        = preds,
  truth       = health_risk,
  .pred_high,
  event_level = "second"
)

auc_val <- yardstick::roc_auc(
  data        = preds,
  truth       = health_risk,
  .pred_high,
  event_level = "second"
) %>% dplyr::pull(.estimate)

# --- 2) Colores “scientific” (colorblind-friendly) ---
col_curve <- "#1B9E77"  # Verde sobrio para la curva
col_diag  <- "#8A8A8A"  # Gris para la diagonal

# --- 3) Gráfico con estilo de artículo ---

ggplot(roc_df, aes(x = 1 - specificity, y = sensitivity)) +
  geom_path(linewidth = 1.3, lineend = "round", color = col_curve) +
  geom_abline(slope = 1, intercept = 0, linetype = "dotted",
              linewidth = 0.9, color = col_diag) +
  coord_equal(xlim = c(0, 1), ylim = c(0, 1), expand = FALSE) +
  scale_x_continuous(breaks = seq(0, 1, 0.1), minor_breaks = seq(0, 1, 0.05)) +
  scale_y_continuous(breaks = seq(0, 1, 0.1), minor_breaks = seq(0, 1, 0.05)) +
  labs(
    title    = "Curva ROC",
    subtitle = paste0("AUC = ", round(auc_val, 3)),
    x = "1 − Especificidad (FPR)",
    y = "Sensibilidad (TPR)"
  ) +
  theme_classic(base_size = 12) +
  theme(
    panel.grid.major = element_line(color = "grey85", linewidth = 0.3),
    panel.grid.minor = element_blank(),
    axis.ticks.length = unit(2, "pt"),
    plot.title = element_text(face = "bold", size = 14),
    plot.subtitle = element_text(size = 12, margin = margin(b = 6)),
    axis.title = element_text(size = 12),
    axis.text  = element_text(size = 10)
  ) +
  annotate("text", x = 0.65, y = 0.1,
           label = "Línea aleatoria", color = col_diag, size = 3.5)

```

#### 6.1.2 Matriz de confusión

```{r}

# ===== Matriz de confusión (azul = verdadero, rojo = falso) =====
# Partimos del 'cm' de yardstick::conf_mat(...)
cm <- yardstick::conf_mat(preds, truth = health_risk, estimate = .pred_class)
cm_df <- as.data.frame(cm$table)           # columnas: Prediction, Truth, Freq
colnames(cm_df) <- c("Prediccion", "Real", "Freq")

cm_df <- cm_df %>%
  mutate(
    Correcto = if_else(Prediccion == Real, "Verdadero", "Falso"),
    alpha_w  = Freq / max(Freq)            # para intensidad del color según frecuencia
  )

p_cm <- ggplot(cm_df, aes(x = Prediccion, y = Real)) +
  geom_tile(aes(fill = Correcto, alpha = alpha_w), color = "grey20") +
  geom_text(aes(label = Freq), size = 5) +
  scale_fill_manual(values = c("Verdadero" = "#1B9E77", "Falso" = "#8A8A8A")) +
  scale_alpha(range = c(0.3, 1), guide = "none") +
  coord_equal() +
  labs(title = "Matriz de Confusión", x = "Predicción", y = "Real") +
  theme_minimal(base_size = 12)

print(p_cm)

```

#### 6.1.3 Curvas Precision y Recall

```{r}

# --- Colores coherentes con la ROC/CM ---
col_curve <- "#1B9E77"  # línea principal
col_diag  <- "#8A8A8A"  # elementos secundarios

# -----------------------------------------
# 1) Sensibilidad (Recall) vs. Umbral
#    Usamos roc_curve() para obtener 'sensitivity' y '.threshold'
# -----------------------------------------
roc_df <- yardstick::roc_curve(
  data        = preds,
  truth       = health_risk,
  .pred_high,
  event_level = "second"
) %>%
  dplyr::select(.threshold, sensitivity) %>%
  dplyr::filter(is.finite(.threshold))  # limpia infinitos/NA (bordes)

ggplot(roc_df, aes(x = .threshold, y = sensitivity)) +
  geom_line(linewidth = 1.2, color = col_curve, lineend = "round") +
  labs(
    title = "Sensibilidad (Recall) según umbral",
    x = "Umbral de probabilidad (para 'high')",
    y = "Sensibilidad"
  ) +
  scale_x_continuous(limits = c(0, 1)) +
  scale_y_continuous(limits = c(0, 1)) +
  theme_classic(base_size = 12) +
  theme(
    panel.grid = element_blank(),
    axis.ticks.length = unit(2, "pt"),
    plot.title = element_text(face = "bold", size = 14)
  )

# -----------------------------------------
# 2) Precisión (Precision) vs. Umbral
#    Usamos pr_curve() para obtener 'precision' y '.threshold'
# -----------------------------------------
pr_df <- yardstick::pr_curve(
  data        = preds,
  truth       = health_risk,
  .pred_high,
  event_level = "second"
) %>%
  dplyr::select(.threshold, precision) %>%
  dplyr::filter(is.finite(.threshold), !is.na(precision))

ggplot(pr_df, aes(x = .threshold, y = precision)) +
  geom_line(linewidth = 1.2, color = col_curve, lineend = "round") +
  labs(
    title = "Precisión (Precision) según umbral",
    x = "Umbral de probabilidad (para 'high')",
    y = "Precisión"
  ) +
  scale_x_continuous(limits = c(0, 1)) +
  scale_y_continuous(limits = c(0, 1)) +
  theme_classic(base_size = 12) +
  theme(
    panel.grid = element_blank(),
    axis.ticks.length = unit(2, "pt"),
    plot.title = element_text(face = "bold", size = 14)
  )

```

Como se puede obsevar obtenemos una prescision y accuracy bastantae
altas, sin embargo esto es esperable ya que estamos utilizando un
dataset sintetico asi que vamos a generar otro modelo mas complejo para
obtener mejores resultados.

### 6.2 Random forest

Para el proximo modelo hemos elegido un Random forest con los siguientes
parametros:

-   Dividimos los datos en train y test 70/30 de forma estratificada por
    la clase.
-   Utilizamos **`trees`** = 500, **`min_n`** = 5 y **`mtry`** a tunear;
    importancia de variables por impurity.
-   Validación y tuning: crossvalidation = 5 optimizando AUC;
    seleccionando los mejoresnhiperparámetros.
-   Como métricas de evaluacion utilizamos accuracy y ROC-AUC, las
    cuales quedan plasmadas en la curva ROC y la matriz de confusion.
-   Tambien se muestran el ranking de variables mas influyentes

Como podemos observa, nuestra precision es practicamente del 100% esto normalmente indicaria overfitting pero en este caso es debido a la naturaleza de nuestro dataset.
```{r}
# ============================
# Pipeline Random Forest (ranger)
# ============================


set.seed(42)

# 2) Split 70/30 estratificado
split_obj <- initial_split(df_ML, prop = 0.7, strata = health_risk)
train_df  <- training(split_obj)
test_df   <- testing(split_obj)

# 3) Receta (árboles no necesitan escalado ni dummies)
rec <- recipe(health_risk ~ ., data = train_df) %>%
  step_string2factor(all_nominal_predictors()) %>%  # char -> factor
  step_impute_mean(all_numeric_predictors()) %>%    # imputar media (num)
  step_impute_mode(all_nominal_predictors()) %>%    # imputar moda (cat)
  step_zv(all_predictors())                         # quitar varianza cero

# 4) Modelo: Random Forest (ranger)
rf_mod <- rand_forest(
  trees = 500,      # puedes ajustar
  mtry  = tune(),   # opcional: tunear mtry
  min_n = 5         # tamaño mínimo de nodo
) %>%
  set_engine("ranger", importance = "impurity") %>%
  set_mode("classification")

# Si NO quieres tunear nada, usa:
# rf_mod <- rand_forest(trees = 500, min_n = 5) %>%
#   set_engine("ranger", importance = "impurity") %>%
#   set_mode("classification")

wf <- workflow() %>%
  add_recipe(rec) %>%
  add_model(rf_mod)


# ---  Con tuning rápido de mtry  ---
set.seed(42)
folds <- vfold_cv(train_df, v = 5, strata = health_risk)

grid <- grid_regular(
  finalize(mtry(), train_df %>% select(-health_risk)),
  levels = 5
)

tuned <- tune_grid(
  wf,
  resamples = folds,
  grid      = grid,
  metrics   = metric_set(roc_auc)
)
# Ahora (correcto):
best_params <- select_best(tuned, metric = "roc_auc")
wf_final <- finalize_workflow(wf, best_params)

wf_fit <- workflows::fit(wf_final, data = train_df)

# 6) Predicciones en test
preds <- predict(wf_fit, new_data = test_df, type = "prob") %>%
  bind_cols(predict(wf_fit, new_data = test_df, type = "class")) %>%
  bind_cols(test_df %>% select(health_risk))

# 7) Métricas
metricas <- yardstick::metric_set(accuracy, roc_auc)
res <- metricas(
  data        = preds,
  truth       = health_risk,
  estimate    = .pred_class,  # accuracy
  .pred_high,                 # prob de "high"
  event_level = "second"
)
print(res)

cm <- yardstick::conf_mat(preds, truth = health_risk, estimate = .pred_class)

# (Opcional) Importancia de variables (si dejaste importance="impurity")
rf_fit_obj <- extract_fit_parsnip(wf_fit)$fit
if (!is.null(rf_fit_obj$variable.importance)) {
  vip <- tibble(
    feature = names(rf_fit_obj$variable.importance),
    importance = as.numeric(rf_fit_obj$variable.importance)
  ) %>% arrange(desc(importance))
  print(head(vip, 15))
}

```

#### 6.2.2 Curva ROC

```{r}



cm <- yardstick::conf_mat(preds, truth = health_risk, estimate = .pred_class)

# --- 2) Curva ROC en azul (clase positiva = "high", niveles = c("low","high")) ---
roc_df <- yardstick::roc_curve(
  data        = preds,
  truth       = health_risk,
  .pred_high,
  event_level = "second"   # "high" es el segundo nivel => clase positiva
)

auc_tbl <- yardstick::roc_auc(
  data        = preds,
  truth       = health_risk,
  .pred_high,
  event_level = "second"
)
auc_val <- auc_tbl$.estimate

p_roc <- ggplot(roc_df, aes(x = 1 - specificity, y = sensitivity)) +
  geom_path(linewidth = 1.1, color = "#1B9E77") +
  geom_abline(slope = 1, intercept = 0, linetype = "dashed") +
  coord_equal() +
  labs(
    title = paste0("Curva ROC - Random Forest (AUC = ", round(auc_val, 3), ")"),
    x = "Tasa de falsos positivos (1 - Especificidad)",
    y = "Tasa de verdaderos positivos (Sensibilidad)"
  ) +
  theme_minimal(base_size = 12)

print(p_roc)

```

#### 6.2.3 Matriz de confusion

```{r}

# --- 3) Matriz de confusión: azul (aciertos) / rojo (errores) ---
cm_df <- as.data.frame(cm$table)           # columnas: Prediction, Truth, Freq
colnames(cm_df) <- c("Prediccion", "Real", "Freq")

cm_df <- cm_df %>%
  mutate(
    Correcto = if_else(Prediccion == Real, "Verdadero", "Falso"),
    alpha_w  = Freq / max(Freq)            # intensidad según frecuencia
  )

p_cm <- ggplot(cm_df, aes(x = Prediccion, y = Real)) +
  geom_tile(aes(fill = Correcto, alpha = alpha_w), color = "grey20") +
  geom_text(aes(label = Freq), size = 5) +
  scale_fill_manual(values = c("Verdadero" = "#1B9E77", "Falso" = "#8A8A8A")) +
  scale_alpha(range = c(0.3, 1), guide = "none") +
  coord_equal() +
  labs(title = "Matriz de Confusión", x = "Predicción", y = "Real") +
  theme_minimal(base_size = 12)

print(p_cm)

``` 

#### 6.2.4 Curva Precission-Recall

```{r}
event_pos <- "second"  # porque levels = c("low","high")
# Curva Precision–Recall y Average Precision
pr_df <- pr_curve(preds, truth = health_risk, .pred_high, event_level = event_pos)
ap <- average_precision(preds, truth = health_risk, .pred_high, event_level = event_pos)
ap


ggplot(pr_df, aes(x = recall, y = precision)) +
  geom_line(linewidth = 1.2, color = col_curve, lineend = "round") +
  labs(
    title = "Precision",
    x = "Recall",
    y = "Precision"
  ) +
  scale_x_continuous(limits = c(0, 1)) +
  scale_y_continuous(limits = c(0, 1)) +
  theme_classic(base_size = 12) +
  theme(
    panel.grid = element_blank(),
    axis.ticks.length = unit(2, "pt"),
    plot.title = element_text(face = "bold", size = 14)
  )

```

#### 6.2.5 Estabilidad con CV (dispersión)


```{r}
set.seed(42)
folds_cv <- vfold_cv(train_df, v = 5, strata = health_risk)

ctrl <- control_resamples(save_pred = TRUE)
cv_res <- fit_resamples(
  wf_final,
  resamples = folds_cv,
  metrics   = metric_set(roc_auc, accuracy),
  control   = ctrl
)

collect_metrics(cv_res)  # medias y errores estándar

# Boxplot simple de las estimaciones por fold
cv_m <- collect_metrics(cv_res, summarize = FALSE)
ggplot(cv_m, aes(x = .metric, y = .estimate)) + 
  geom_boxplot() + 
  labs(title = "Dispersión CV", x = "Métrica", y = "Estimación") +
  theme_classic()

```

#### 6.2.6 Test de fuga de información (permutación de etiquetas)

```{r}
set.seed(123)
train_perm <- train_df %>% mutate(health_risk = sample(health_risk))

wf_perm <- workflows::fit(wf_final, data = train_perm)

preds_perm <- predict(wf_perm, new_data = test_df, type = "prob") %>%
  bind_cols(predict(wf_perm, new_data = test_df, type = "class")) %>%
  bind_cols(test_df %>% select(health_risk))

metric_set(accuracy, roc_auc)(
  data        = preds_perm,
  truth       = health_risk,
  estimate    = .pred_class,
  .pred_high,
  event_level = "second"
)
# Esperado sin fuga: AUC ≈ 0.5 y accuracy ≈ prevalencia mayoritaria

```
Como podemos comprobar el AUC es cercano a 0.5 lo que indica que no hay evidencia de fuga de informacion.

#### 6.2.7 Chequeo de solape Train/Test (IDs o filas idénticas)
```{r}
library(digest)

id_col <- NULL  # pon aquí el nombre del ID si existe, p.ej. "id"

if (!is.null(id_col) && id_col %in% names(df_ML)) {
  inter <- intersect(train_df[[id_col]], test_df[[id_col]])
  cat("Solapes por ID:", length(inter), "\n")
} else {
  pred_cols <- setdiff(names(train_df), "health_risk")
  make_hash <- function(df) apply(df[, pred_cols, drop = FALSE], 1, digest::digest)
  h_train <- make_hash(train_df)
  h_test  <- make_hash(test_df)
  cat("Filas idénticas train/test:", length(intersect(h_train, h_test)), "\n")
}

```
No hay filas identicas que puedan aumentar nuestras metricas de evaluacion artificialmente.

#### 6.2.8 Calibración: Brier score + curva de fiabilidad
```{r}
# Brier (menor es mejor)


preds_fix <- preds %>%
  mutate(health_risk = fct_relevel(health_risk, "high","low"))  # "high" ahora es 1er nivel

brier_ok <- brier_class(preds_fix, truth = health_risk, .pred_high)  # event_level por defecto ("first")
brier_ok


# Curva de calibración (binning)
calib_df <- preds %>%
  transmute(prob = .pred_high, y = as.integer(health_risk == "high")) %>%
  mutate(bin = cut(prob, breaks = seq(0, 1, by = 0.1), include.lowest = TRUE)) %>%
  group_by(bin) %>%
  summarise(
    pred_mean = mean(prob),
    obs_rate  = mean(y),
    n = n(),
    .groups = "drop"
  )

ggplot(calib_df, aes(x = pred_mean, y = obs_rate, size = n)) +
  geom_point() +
  geom_abline(linetype = "dashed") +
  coord_equal(xlim = c(0,1), ylim = c(0,1), expand = TRUE) +
  labs(title = "Curva de calibración", x = "Prob. media predicha", y = "Frecuencia observada") +
  theme_classic()

```

### 6.3 Conclusion

Conclusión: ¿por qué Random Forest es el mejor modelo aquí?

- Mejor discriminación. En test, RF alcanza ROC AUC ≈ 0.998 frente a 0.947 de la logística. Distingue casi perfectamente entre high y low a lo largo de todos los umbrales.

- Menos errores de clasificación. Accuracy ≈ 0.997 (vs 0.873). Matriz de confusión: TP=1045, TN=450, FP=3, FN=2 sobre 1500 casos. Es decir, solo 5 errores totales, con apenas 2 FN (clave si los falsos negativos son costosos).

- Probabilidades bien calibradas. Brier Score correcto ≈ 0.005 (muy bajo), coherente con la AUC altísima: las probabilidades del RF están cercanas a 0/1 cuando deben.

- Robustez del pipeline. El test de permutación entrega AUC ≈ 0.45 y accuracy ≈ prevalencia → el alto rendimiento real no se debe a fuga de información. Además, el tuning con 5-fold CV para mtry reduce riesgo de sobreajuste y estabiliza el desempeño.

- Capta relaciones que la logística no modela. El RF aprende no linealidades e interacciones sin tener que especificarlas, mientras que la regresión logística lineal en los predictores (sin features ingenierizadas) se queda corta.

- Resumen ejecutivo: Con mejor AUC, mayor accuracy, poquísimos errores (sobre todo FN), probabilidades calibradas y checks de fuga superados, Random Forest es el candidato principal para producción en este problema.



## 7. Conclusión final del estudio


El estudio realizado sobre el *Lifestyle and Health Risk Prediction Dataset* permitió **comprender de forma integral** cómo los factores de estilo de vida inciden en el riesgo de salud.

A través del **análisis exploratorio, inferencial y de componentes principales** realizado, se observaron patrones específicos que refuerzan la importancia de los hábitos cotidianos sobre la condición general de salud.

En concreto:

* Las variables **ejercicio, consumo de azúcar, BMI y edad** fueron las más influyentes a la hora de distinguir entre los grupos de riesgo.
* El **ejercicio regular** y un **BMI** dentro de rangos saludables se asociaron con una menor probabilidad de pertenecer al grupo `high_risk`.
* En contraste, un **mayor consumo de azúcar** y hábitos no saludables (**tabaco, alcohol**) incrementaron de forma significativa dicha probabilidad.
* El **PCA** confirmó que la mayor parte de la varianza está explicada por dimensiones relacionadas con volumen corporal (peso/BMI) y edad/patrones de sueño, aunque no se detectaron agrupaciones claramente separables en el espacio de los componentes.

A nivel general, el trabajo evidencia que los indicadores de salud pueden modelarse eficazmente mediante técnicas estadísticas y de *machine learning*, y que el estilo de vida tiene un **impacto directo y cuantificable** en el riesgo de salud.

Estos resultados sientan una base sólida para ampliar el estudio con modelos predictivos más avanzados y validación sobre datos reales.
